【裁判字號】    91,上更(二),21
【裁判日期】    920108
【裁判案由】    給付工程款
【裁判全文】
臺灣高等法院高雄分院民事判決  九十一年度上更(二)字第二一號
      上  訴  人    高雄市政府工務局下水道工程處
      法定代理人    甲○○
      訴訟代理人    黃勇雄律師
      複  代理人    程高雄律師
      被上訴人      華盛營造工程有限公司
      法定代理人    乙○○
      訴訟代理人    沈榮生律師
右當事人間給付工程款事件，上訴人對於中華民國八十七年四月九日臺灣高雄地方法
院八十六年度訴字第九三三號第一審判決提起上訴，經最高法院第二次發回更審，本
院判決如左：
      主      文
原判決命上訴人給付超過新台幣壹佰零玖萬陸仟柒佰零壹元及其利息部分，與該部分
假執行之宣告，暨訴訟費用之裁判，均廢棄。
前開廢棄部分，被上訴人在第一審之訴及假執行之聲請均駁回。
其餘上訴駁回。
第一、二審及發回前第三審訴訟費用由上訴人負擔二分之一，餘由被上訴人負擔。
      事      實
甲、上訴人方面：
壹、聲明：求為判決：
一、原判決廢棄。
二、被上訴人在第一審之訴及假執行之聲請均駁回。
三、第一、二審及發回前第三審訴訟費用均由被上訴人負擔。
貳、陳述：除與原判決記載相同者，茲引用之外，補稱：
一、依兩造工程契約及工程圖說，系爭工程之預壘樁須成樁，且須具備擋土之作用。
    而查被上訴人承攬施做之該預壘樁並未成樁，不符兩造該合約所訂之品質，依兩
    造工程契約第十八條第一款規定，被上訴人自無權請求上訴人給付該工程款。被
    上訴人主張其預壘樁按圖施工，上訴人即應計價給付，非以該預壘樁是否成樁為
    認定之基準云云，顯非可採，謹敘明如下：
（一）依兩造工程契約第二十六條所定與契約書有同等效力之工程圖說所載「預壘樁
      平面圖」「預壘樁立面圖」「預壘樁剖面圖」所示，預壘樁完成之品質係高八
      公尺，直徑三十公分，內含一點九公分之鋼筋及直徑一公分之匝筋之實心水泥
      沙漿樁。且該預壘樁內之鋼筋依「混凝土及鋼筋混凝土工程施工說明書」第二
      十八條之五鋼筋防銹保護層厚度之規定，本件預壘樁內之鋼筋與外層土壤間需
      有水泥沙漿保護層三點八公分之厚度，以防生銹，顯然可見，此預壘樁係屬實
      體物應成樁始符合此合約所訂之品質。然本件被上訴人所施做之預壘樁並未成
      樁，不符合上開合約所訂之品質。足證被上訴人確未依上開合約所定之材料規
      格、品質、施做完成該預壘樁。
（二）被上訴人承攬施做之預壘樁未成樁之事實業經被上訴人於原審自認，且有其提
      出預壘樁未成樁之現場照片附於原審卷（見原審卷第五十五、三十九頁）可證
      。且有證人莊坤泰於原審八十六年六月二十日言詞辯論筆錄證稱：「．．．．
      依合約第十八條，尺寸、材料、位置須符合施工圖說，預壘樁直徑實心的，三
      十公分，每個預壘樁須緊密靠在一起。．．．。依照片鋼筋裸露即不合規定。
      ．．．．。」及於八十七年三月三十一日言詞辯論筆錄證稱：「鋼板樁是臨時
      性的，做完即抽掉，而預壘樁是不抽掉的。」「預壘樁與鋼板樁之差別，本件
      只是要做擋土牆之功能，這一部分是設計預壘樁，其他設計鋼軌樁，是考慮地
      質及臨時建物，就我所知預壘樁與鋼板樁效果一樣，預壘樁是永久性的，．．
      ．。」可證。足證本件被上訴人所承攬施做之預壘樁確未成樁，不合兩造工程
      契約所訂之品質。
（三）本件預壘樁須成樁，且不得倒塌，其理由：如前一所述，本件工程契約所訂之
      預壘樁係屬實心之水泥沙漿樁之有體物，且依據工程契約第十八條規定，上訴
      人有查驗工程之權利，若預壘樁未成樁或查驗時倒塌，則在系爭工程之預定施
      工位置上即屬未有與前述合約所定品質之預壘樁之外觀、尺寸、材料可供查驗
      。依該工程契約第十八條第一款之規定，被上訴人即應抽換並施做合於工程契
      約所定品質之預壘樁或由上訴人按該契約單價六倍扣款。
（四）被上訴人施作預壘樁既未達兩造合約所訂須成樁之品質，依兩造工程合約第十
      八條：「工程查驗、驗收：一、工程於施工中或驗收時，甲方（即上訴人）查
      驗人員認為有必要開挖或拆除一部分工程以作檢驗時，乙方（即被上訴人）不
      得推諉，並應於事後負責免費修護。如發現乙方使用之材料、位置、尺寸與規
      定不符時，如為可拆除抽換者（不影響其他構造物），乙方應即抽換．．．如
      不防礙安全、美觀及使用需求，經乙方申請出具安全切結書並經甲方檢討可不
      必拆換或拆換有困難，必須以扣款方式處理時，除契約另有規定外，應按契約
      單價．．．．之六倍扣減，並於甲方完成報備手續後收受。」且依工程契約第
      三條第一款約定：「工程按照實做數量結算。」依此合約之內容，明顯可見，
      被上訴人施做之工程若不符兩造約定之品質，被上訴人在該工程改善合於契約
      品質前，該部分之工程款上訴人自無給付之義務。如前所述，本件被上訴人施
      做之預壘樁並未成樁，且經箱涵開挖預壘樁紛紛崩落，此亦為被上訴人所是認
      ，顯然被上訴人施作該預壘樁與上開工程圖說所定之材料及尺寸等品質不相符
      合，合乎上開工程契約第十八條之規定，被上訴人自應即抽換，在未抽換合乎
      契約規定前，上訴人不予估驗計價付款，自屬符合此工程契約之約定，且本件
      預壘樁無法拆換，依上開契約第十八條約定，應依單價之六倍扣減本件之工程
      款，經扣減後，被上訴人已無餘額可得請求，被上訴人主張其請求該預壘樁款
      項，並非以該預壘樁是否成樁為認定基準，顯不足採信。
二、上訴人對預壘樁之設計並無不週全之情事，被上訴人主張預壘樁未成樁係上訴人
    設計不週全所致，顯屬無稽。經查：本件系爭工程係採公開招標，被上訴人於投
    標前即已明確知悉本件工程之設計及施做工程之項目內容，其投標前且亦至系爭
    工程之工地實地查看，且被上訴人係具有營建工程專業能力及技術之公司，其既
    對上訴人未就系爭工地實施鑽探，於投標承攬施工前，對上訴人提出質疑，而認
    為本件工程所訂之施工項目及內容可為施做，進而參與投標得標並簽訂承攬工程
    契約，足見，被上訴人於簽訂本件工程契約時已明瞭本件系爭工程預壘樁之設計
    並無不週全之情事，否則其豈會參與投標進而得標並簽訂本件之工程契約？且查
    ：本件工程係屬承攬關係，被上訴人既承攬系爭工程，自應依其承攬人之專業技
    術完成合約所定之工程品質，而依前述兩造工程契約所訂之內容，就預壘樁之施
    做並非完全無法成樁，被上訴人於投標承攬系爭工程前，亦經詳細勘查評估，認
    己身有能力施作本件工程，始參與投標承攬。又依系爭工程之工程圖說（見原審
    卷附上訴人八十六年五月十三日答辯狀所附被證一，謹再附呈）附註記載：「．
    ．．．２本工程擋土及排水措施其費用已列入施工費內，承包商應確實勘查工地
    ，依照本工程合約施工，惟得依實際需要選用更佳擋土施工方法，但須在不加價
    及依程序報奉核准後始可選用，倘因施工不良危害公共安全，仍由承包商負全責
    ，不得以任何理由要求加價。」足證本件預壘樁之施工方法，上訴人並無限定，
    由承攬廠商（即被上訴人）依實際需要選用更佳之施工方法施做，但不得要求加
    價。由此足以證明，上訴人對該預壘樁之設計並無不良或不週全之情事，被上訴
    人亦不得以其另行選用其他方法施工而據以向上訴人請求給付款項。
三、上訴人並無指示不適當之情事：經查本件系爭工程係由被上訴人承攬施作，被上
    訴人既係承攬人，自應依其承攬人之專業技術完成兩造合約所定工程之品質，而
    依兩造工程合約第二十六條所定與契約書有同等效力之工程圖說所載「預壘樁平
    面圖」「預壘樁立面圖」「預壘樁剖面圖」所示，預壘樁完成之品質係高八公尺
    ，直徑三十公分，內含一點九公分之鋼筋及直徑一公分之匝筋之實心水泥沙漿樁
    。且該預壘樁內之鋼筋依「混凝土及鋼筋混凝土工程施工說明書」第二十八條之
    五鋼筋防銹保護層厚度之規定，本件預壘樁內之鋼筋與外層土壤間需有水泥沙漿
    保護層三點八公分之厚度，以防生銹。依此合約約定之內容觀之，此預壘樁之施
    作應可成樁，且被上訴人於投標承攬系爭工程前，亦至現場經詳細勘查評估，認
    己身有能力施作本件工程，始參與投標承攬，其參與投標並非係上訴人主動請求
    ，且其施工期間，上訴人並未有對其為指示，顯見本件上訴人並未有指示不適當
    之情事。又查被上訴人於施工期間亦未及時對上訴人表示或通知有指示不適當之
    情事：經查本件被上訴人施做自ＯＫ＋四○四至ＯＫ＋三一七段之預壘樁，上訴
    人係於其施工完竣後，經依約查驗始發現其施做之預壘樁未成樁，此亦經被上訴
    人於原審及  鈞院前審所承認，顯見被上訴人於施工中並未向上訴人通知或反映
    有不能成樁之情事（否則上訴人即得採行措施），足證上訴人確無指示不適當之
    情事。又查被上訴人係系爭工程之承攬人，具有營建工程專業能力及技術，其施
    用螺旋轉掘機轉挖泥土時，應可知地下泥土之土質是否係溼軟泥土或有地下水滲
    流致無法施做預壘樁或預壘樁無法成樁之事實，（例如其螺旋轉掘機轉挖出之泥
    土係泥漿如水或係其灌入之水泥沙漿超乎正常用量等跡象）然上訴人從未獲被上
    訴人告知該等事實，而係上訴人於其施工完成後，派員依約查驗時，始發現其施
    做之預壘樁未成樁。足見本件被上訴人施工中故意隱瞞不告知上訴人有無法成樁
    之情事，從而可證，本件上訴人並無指示不適當之情事。
四、按「承攬人完成工作，應使其具備約定之品質，及無減少或滅失價值或不適於通
    常或約定使用之瑕疵。」民法第四百九十二條定有明文。又依兩造工程契約第十
    八條第一款明定「一、工程於施工中或驗收時，甲方（即上訴人）查驗人員認為
    有必要開挖或拆除一部分工程以作檢驗時，乙方（即被上訴人）不得推諉，並應
    於事後負責免費修復。如發現乙方使用之材料、位置、尺寸與規定不符時，如為
    可拆除抽換者（不影響其他構造物），乙方應即抽換．．．如不防礙安全、美觀
    及使用需求，經乙方申請出具安全切結書並經甲方檢討可不必拆換或拆換有困難
    ，必要以扣款方式處理時，除契約另有規定外，應按契約單價．．．．之六倍扣
    減，並於甲方完成報備手續後收受。」且依工程契約第三條第一款約定：「工程
    按照實做數量結算。」依上開規定明顯可見，被上訴人施做之工程若不符兩造約
    定之品質，上訴人在該工程改善合乎契約品質前，該部分之工程款自無給付之義
    務。經查被上訴人既未依約完成合於約定品質之預壘樁，其所施作之預壘樁既無
    法成樁且已倒塌而遭清除，現場工地已無該預壘樁之存在（見證人莊坤泰於  鈞
    院前審八十七年上字第二三七號卷八十七年八月五日準備程序筆錄之證述），顯
    見被上訴人未依約完成預壘樁之工程，被上訴人已違反上開民法第四百九十二條
    之規定，依同法第五百零五條第一項之規定，被上訴人尚無請求給付承攬報酬之
    權利。且查本件預壘樁被上訴人又未為拆換，依上開契約第十八條之約定應依單
    價之六倍扣減本件之工程款，經扣減後，被上訴人已無餘額可資請求，足證本件
    被上訴人請求上訴人給付工程款，顯無理由。
五、被上訴人請求上訴人給付勞務報酬亦無理由。謹敘明如左：
（一）本件被上訴人於原審係起訴請求上訴人給付其工程款，若被上訴人於  鈞院再
      請求上訴人給付其勞務報酬，則係屬訴之追加，上訴人不同意其訴之追加，先
      予陳明。經查承攬人之勞務報酬請求權與承攬人之工程款請求權係屬不同內容
      、不同法律關係，不能相混，上訴人既不同意被上訴人追加請求勞務報酬，就
      被上訴人追加之部分，敬請  鈞院依法駁回之。
（二）且查民法第五百零九條規定承攬人得請求定作人給付其已服勞務之報酬，須具
      備定作人所供給之材料有瑕疵或指示不適當，致工作毀損、滅失、或不能完成
      ，且兩者間有因果關係，及承攬人於事先已及時將材料之瑕疵或指示不當情形
      通知定作人為要件。本件被上訴人係系爭工程之承攬人，應有專業能力及技術
      施作本件之預壘椿，其施用螺旋轉掘機轉挖泥土時，應可知地下泥土之土質是
      否係溼軟泥土或有地下水滲流致無法施做預壘椿或預壘椿無法成椿之事實，然
      上訴人從未獲被上訴人告知該事實，致上訴人無法採行必要措施，已如前述。
      且查，系爭工程圖說附註２記載：「．．．．承包商應確實勘查工地，依照本
      工程合約施工」，既係兩造間契約之一部分，顯見具有營建工程專業能力及技
      術之被上訴人，負有確實勘查工地、以依約施工之義務。不能謂被上訴人祇須
      按圖施工，不論其使用材料、位置、尺寸與約定是否相符或於施工過程中有無
      發現預壘椿無法發揮預定之擋土功能，均無庸告知上訴人，即可請求已服勞務
      之報酬。
（三）又查本件被上訴人所請求之金額係預壘椿之工程款新台幣一百八十萬七千六百
      五十一元、及此工程款之包商利潤百分之十與營業稅百分之五。然查此工程款
      之金額被上訴人係依工程決算表所載預壘椿之單價，計算而得，此等金額應屬
      已依約完成預壘椿工程項目所可獲得之工程款，而查本件被上訴人施作之預壘
      椿並未成椿，顯未依約完成，是以被上訴人無權請領此工程款。又此工程款與
      「服勞務之報酬」並非相同，兩造亦未曾約定上訴人應給付被上訴人服勞務之
      報酬。詳言之，此工程款之金額與被上訴人「已服勞務及其勞務之對價」並不
      相等，被上訴人逕以此工程款之金額，引為係其服勞務之報酬金額，亦屬無稽
      。再查服勞務並非一定即可獲得報酬與利潤（因縱使服勞務然未達成目標，甚
      且勞務誤用，亦有可能造成損害），本件被上訴人是否有服勞務？其服勞務後
      之價值若干？上訴人又因其服勞務而可得收受之利益又為何？均未見被上訴人
      提出證據以資證明。自不能以被上訴人片面主張其有服勞務，上訴人即應給付
      其報酬。又被上訴人主張勞務報酬應包含包商利潤與營業稅，而請求上訴人給
      付該等金額亦屬依法無據。
三、證據：援用歷次審理所提證據。
乙、被上訴人方面：
壹、聲明：求為判決：
一、上訴駁回。
二、第一、二、三審訴訟費用由上訴人負擔。
貳、陳述：除與原判決記載相同者，茲引用之外，補稱：本件兩造間之爭點被上訴
    人有無按圖施工被上訴人有無違反兩造工程契約第十八條之規定系爭工程合
    約圖說附註所記載「．．．承包商應切實勘查工地」工程款之範圍所指為何
    ，選用更佳擋土施工方法」及後段「惟得依實際需要」。爰茲分述如左：
一、本件被上訴人於八十二年十一月四日向上訴人承包「小港高松里截水溝二期工程
    」其中工程項目之一．○Ｋ＋三一七至○Ｋ＋四○四間之預壘樁共二百九十支，
    業於八十五年九月十二日完成施工，並經上訴人驗估完峻，此為兩造均不否認之
    事實，自足採信，本件工程完工後，被上訴人向上訴人請款時，上訴人於八十五
    年十二月卅一日以八五高市工水四字第一六一三八號簡便行文表函覆上訴人略以
    「．．．本工程○Ｋ＋三二○－○Ｋ＋四○○左岸預壘樁，貴公司雖按圖施工，
    但卻未成樁，經箱涵開挖預壘樁紛紛崩落，本處歉難同意計價」云云（見起訴狀
    原証二），足証被上訴人就系爭工程確有按圖施工應無庸議。依工程兩造所訂定
    之合約第四條第六款「工程估驗，如該施工項目之執行有爭議或設計變更部份未
    完成法定手續時，除該爭議項目，數量或設計變更部份暫不予估驗外，其餘已施
    工之工程得依規定給予估驗付款」（起訴狀原証三），足証本件工程係以依上訴
    人給予（指示）之工程圖說，按圖施工即應估驗計價給付，並非以是否成樁為認
    定之基準。本件預壘樁工程完工後，兩造曾於八十五年十二月二十二日至工地現
    場會勘，會勘結論「系爭工程○Ｋ＋四○四－○Ｋ＋三一七段位於山坡角下，因
    地下水滲流，經開挖後有湧沙泥現象，且○Ｋ＋五五八－○Ｋ三一七段緊鄰老舊
    軍眷房舍，經會勘結果，上訴人同意該工程○Ｋ＋五五八－○Ｋ三一七段增加施
    設無震動鋼板樁措施，以保護軍眷房舍」。亦有會勘紀錄在卷可稽，而○Ｋ＋三
    五八－○Ｋ＋三一七段事後亦經由變更工程設計變更手續，由上訴人另增加施設
    無震動鋼板樁施工且此部份之工程款已決算給付清楚，足見○Ｋ＋四○四－○Ｋ
    ＋三一七段之預壘樁位於山坡角下，因地下水滲流，致無法成樁，實非未按圖施
    工所致，換言之，被上訴人有按圖施工應足信實。
二、又工程合約第十八條「工程查驗，驗收工程於施工中或驗收時，甲方（上訴人
    ）查驗人員認為有必要開挖或拆除一部份工程以作檢驗時，乙方（被上訴人）不
    得推諉，並應於事後負免費修護，如發現乙方使用之材料，位置、尺寸與規定不
    符時，如為可拆除抽換者，乙方應即抽換．．．」顯然本條所指係承攬人施工時
    所使用之材料，位置、尺寸與規定不符之情況，然本件被上訴人就○Ｋ＋四○四
    －○Ｋ＋三一七段施工時所使用之材料，位置、尺寸均按圖施工，並無不符之情
    形，業經上訴人所是認，之所以未成樁係因地下水滲流，溼軟泥土側壓大，溼軟
    泥土經螺旋轉掘機轉挖後，側邊水流及泥漿湧入，致無法成樁，非關乎使用材料
    、位置、尺寸之問題，準此，本件被上訴人施工並無違反工程合約第十八條規定
    ，亦足信實。
三、工程合約圖說附註所記載「．．．承包商應切實勘查工地」係指施工之工地是
    否有與建物緊鄰，施工時是否為造成損害，並非指地質之鑽探，蓋依一般工程慣
    例，地質鑽探應屬定作人應為並應將鑽探所得資料明載於工程合約之圖說上，被
    上訴人自有專業能力及技術，且事實上在施作ＯＫ＋三一七至ＯＫ＋四○四間之
    預壘樁時，並未能得知地下泥土溼軟或地下水滲流湧現象，因本件工程進行時上
    訴人均派其所屬全程監工，並製作有工程紀錄日誌，若施工時有異常現象發生，
    工程日誌應會有記載，然工程日誌並無如是之記載，當可知地下水滲流湧現之情
    形非被上訴人於施工前所得預知，即施工時亦屬未知上訴人空言指稱被上訴人「
    應知地下水滲流．．．」云云自難採信。又被上訴人確有勘查工地，發現ＯＫ＋
    三五八－ＯＫ＋三一七部份緊鄰老舊軍眷房舍，即向上訴人告知，並會勘后再由
    上訴人簽奉核准增加施設無震動鋼板樁措施。詎，上訴人竟斷章取義將圖說之確
    實「勘查工地」轉為對地質之鑽探瞭解，實屬誇大，按地質鑽探費用甚鉅，且有
    關地質資料係應明載於工程圖說，且按一般工程慣例若需由承攬人為地質鑽探亦
    應載明於工程圖說上，絕非區區「確實勘查工地」幾字即以含括。又被上訴人於
    施工時並未發現地下水滲流湧現，且上訴人之監工日誌上亦無記載（証一），故
    附註後段「惟得依實際需要選用更佳擋土方法．．．」云云確非被上訴人所不
    得知而非不告知。準此，更益証不成樁之原因，自不應歸責於被上訴人。
四、又查工程款之計算係依上訴人所訂定之工程日誌載明之項目而為，且前之工程款
    亦係依此而給付，有工程決算明細表附呈可証。本件上開預壘樁工程被上訴人均
    已完成，則勞務報酬自應包含包商利潤與營業稅。
五、綜上所陳，本件系爭預壘樁之施作所以不成樁之原因係地質鑽探未盡詳確，有關
    地質資料，上訴人於發包前即應明載於施工說明書或圖說上，然因上訴人疏於地
    質之鑽探，致未有指示，然被上訴人既均依上訴人之圖說按圖施作，自得依法請
    求承攬之報酬。
三、證據：除援用歷次審理所提證據外，補提工程決算明細表影本三件為證。
      理      由
一、本件被上訴人起訴主張：伊於八十二年十一月四日向上訴人承包「小港高松里截
    水溝二期工程」其中工程項目之一，０Ｋ＋三一七至０Ｋ＋四０四間之預壘樁共
    二百九十支，伊已依合約所定之施工方法，於八十五年九月十二日完成施工，並
    經上訴人驗估完峻，該工程自０Ｋ＋三一七─０Ｋ＋四０四，共八十七公尺，每
    三十公分作一支高八公尺之預壘樁，合計為二千三百二十公尺，每公尺計價為新
    台幣（以下同）七百七十九點一六元，合計為一百八十萬七千六百五十一元，再
    加上包商利潤百分之九‧九九五二六，及營業稅百分之五，合計價款為二百零八
    萬七千七百四十七元，詎上訴人卻以伊雖按圖施工，卻未成椿，經箱涵開挖預壘
    樁紛紛崩落為由，拒絕付款，惟本件工程係以依上訴人給予之工程圖說按圖施工
    即應估驗計價給付，並非以是否成椿為認定之基準；且本件所以未能成椿，係因
    ０Ｋ＋四００─０Ｋ＋三二０原設計預壘樁段（左岸）及附近，位於山坡角下，
    因地下水滲流溼軟泥土側壓大，溼軟泥土經螺旋轉掘機轉挖後，側邊水流及泥漿
    持續湧入成椿不易，致使０Ｋ＋四００─０Ｋ＋三五八段箱涵開挖後預壘樁無法
    抵抗側水及土壓，紛紛崩落與傾斜，此業經雙方會勘一致認定，準此，所以未成
    樁係上訴人設計不良所致，而非伊施工之方式所致，伊既已依上訴人之設計圖說
    按圖施工，上訴人自應依實做數量結算，給付報酬。求為命上訴人給付該部分之
    工程款及加計之利潤與營業稅款共二百零八萬七千七百四十七元及其法定遲延利
    息等情。
二、上訴人則以：本件工程之預壘樁依約定每支須高八公尺，直徑三十公分，內含一
    點九公分鋼筋，及直徑一公分之匝筋實心水泥漿樁，且預壘樁內之鋼筋與外層土
    壤間需有水泥沙漿保護層三點八公分之厚度。但經上訴人依兩造工程契約第十八
    條所定「工程查驗」發現被上訴人施做之預壘樁不合契約所定之品質，乃未予估
    驗，而依兩造工程契約第四條估驗款之給付，須先經過估驗手續，本件被上訴人
    施做之預壘樁既不合工程合約之品質，且上訴人未予估驗亦無不當，既未經估驗
    ，被上訴人請求上訴人給付其估驗款，自屬無據。且被上訴人施做之預壘樁並未
    成樁，經箱涵開挖預壘樁紛紛崩落，無法具備擋土之作用，依兩造工程契約第十
    八條之規定，被上訴人自應即抽換，在未抽換合乎契約規定前，上訴人自可不予
    估驗計價付款，且本件預壘樁無法拆換，依上開契約第十八條約定應依單價之六
    倍扣減本件工程款，經扣減後，被上訴人已無餘額可資請求等語資為抗辯。
三、查被上訴人主張之前開事實，業據其提出工程契約、工期表等影本為證（見原審
    卷第七～九頁），上訴人雖予否認並以前開情詞置辯。經查：
（一）依兩造八十五年十月二十二日之會勘紀錄結論記載：本件系爭工程ＯＫ＋四０
      四－ＯＫ＋三一七段位於山坡角下，因地下水滲流，經開挖後有湧沙泥現象，
      且ＯＫ＋三五八－ＯＫ＋三一七段緊臨老舊軍眷房舍，經會勘結果，上訴人同
      意該工程ＯＫ＋三五八－ＯＫ＋三一七段增加施設無震動鋼板樁措施（或其他
      可行措施），保護軍眷區房舍，經簽奉核准後依序辦理變更設計及議價手續等
      語（見原審卷一三頁），而ＯＫ＋三五八－ＯＫ＋三一七段事後亦經由變更工
      程手續，由被上訴人另增加施設無震動鋼板椿，雙方並已決算清楚等情，為兩
      造所不爭執，並經證人莊坤泰證述明確。足見被上訴人主張系爭工程ＯＫ＋四
      ０四－ＯＫ＋三一七段之預壘樁位於山坡角下，因地下水滲流，溼軟泥土側壓
      大，溼軟泥土經螺旋轉掘機轉挖後，側邊水流及泥漿持續湧入，致無法成樁之
      事實，堪予採信。其次，上訴人對被上訴人施工時所使用之材料、位置與尺寸
      均按圖施工，並不爭執（見本院更(一)卷第六六頁），是被上訴人主張其係依上
      訴人之指示而為施工，亦堪信實。
（二）次按承攬者，乃當事人約定，一方為他方完成一定之工作，他方俟工作完成，
      給付報酬之契約；於定作人受領工作前，因其所供給材料之瑕疵，或其指示不
      適當，致工作毀損、滅失，或不能完成者，承攬人如及時將材料之瑕疵，或指
      示不適當之情事，通知定作人時，得請求其已服勞務之報酬，及墊款之償還，
      民法第四百九十條、第五百零九條定有明文。本件依兩造所訂工程合約書第七
      條、第二十六條載明：所有本工程之工程投標單、投標須知、圖樣、施工說明
      書、補充說明書等契約有關附件均視為契約之一部分，而依兩造所定與契約書
      有同等效力之工程圖說所載「預壘樁平面圖」、「預壘樁立面圖」、「預壘樁
      剖面圖」所示，預壘樁係高八公尺、直徑三十公分、內含一點九公分之鋼筋及
      直徑一公分之匝筋之實心水泥沙漿樁，且該預壘樁內之鋼筋依「混凝土及鋼筋
      混凝土工程施工說明書」第二十八條之(五)鋼筋防鏽保護層厚度之規定，系爭預
      壘樁內之鋼筋與外層土壤間需有水泥沙漿保護層三點八公分之厚度，以防生鏽
      ，俾能發揮擋土作用，再予施作箱涵，完成水溝等情，有工程契合約書、工程
      投標單、工程圖說等件影本附卷可憑，足見依照合約，被上訴人僅須依上訴人
      所指定之材料規格、尺寸、品質、施作方式而施作預壘樁即合於契約之約定，
      至於該施作部分之地質是否適宜施作預壘樁，乃全依定作人即上訴人之指示；
      雖工程圖說附註2.記載：「．．．承包商應確實勘查工地，依照本工程合約施
      工，惟得依實際需要選用更佳擋土施工法，但須在不加價及依程序報奉核准後
      始可選用」等語，其真意係指被上訴人究係依合約約定施作預壘樁或用其他更
      佳之施工法施作，被上訴人有權選擇決定，茲被上訴人選擇依合約約定施作預
      壘樁，於契約並無不合。而上訴人既指定施作預壘樁，自應事先就該處地質作
      確實之探勘，而上訴人事先就該處並無作地質之探勘，亦經上訴人所自認（見
      本院上字卷第一三０頁），自難要求被上訴人負探勘地質之責。另就ＯＫ＋三
      五八－ＯＫ＋三一七段被上訴人依上訴人指示施作預壘樁，然因地質關係，致
      無法成樁，嗣後兩造同意再增設施作鋼板樁，而順利完成箱涵及水溝等情，已
      如上述，足見本件預壘樁之無法成樁，確係因位於山坡角下，因地下水滲流溼
      軟泥土側壓大，溼軟泥土，經螺旋轉掘機轉挖後，側邊水流及泥漿持續湧入不
      易成樁之故，應非可歸責於被上訴人；再參酌前述ＯＫ＋三五八－ＯＫ＋三一
      七段，於增設施作鋼板樁，而順利完成箱涵及水溝，此部工程款已經兩造同意
      決算並付清工程款項等情，足見上訴人已同意並驗收此部分之工程，亦即可證
      上訴人已同意並指示被上訴人就此部分之工程所為之施工方式；而ＯＫ＋四０
      四－ＯＫ＋三五八段之工程，亦已因被上訴人以施作鋼板樁方式完成箱涵及水
      溝工程，此為上訴人所不爭執，則上訴人對於ＯＫ＋三五八－ＯＫ＋三一七段
      之箱涵水溝工程，既同意以變更設計及議價手續方式辦理，即係同意被上訴人
      依實際需要選用更佳擋土施工法甚明，而被上訴人陳稱其就ＯＫ＋四０四－Ｏ
      Ｋ＋三五八段工程所增加之工程款項如增設施作鋼板樁，係自行吸收未予加價
      ，上訴人對此亦不否認，顯然上訴人對於被上訴人完成工程已予接受，被上訴
      人自仍得請求其已完工之工程款。
四、次查，依兩造所定之工程合約第三條後段約定：「工程按照實做數量結算」；本
    件兩造約定之施作之預壘樁範圍，原係ＯＫ＋三二０─０Ｋ＋四００間，惟因考
    慮旁邊房舍之安全問題，故上訴人指示擴大施作範圍為０Ｋ＋三一七─０Ｋ＋四
    ０四等情，業據證人莊坤泰證述屬實。而依兩造約定，施作預壘樁之報酬係以每
    公尺七百七十九點一六元，每三十公分作一支高八公尺計算，包商利潤百分之九
    ‧九九五二六，另應支付營業稅百分之五一節，有工程合約為憑，復為兩造所不
    爭執，故本件自０Ｋ＋三一七─０Ｋ＋四０四，共八十七公尺，每三十公分作一
    支高八公尺之預壘樁，合計為二百九十支總長二千三百二十公尺，每公尺計價為
    七百七十九點一六元，計為一百八十萬七千六百五十一元，再加上包商利潤百分
    之九‧九九五二六，及營業稅百分之五，共計被上訴人得請求已施作預壘樁之報
    酬為二百零八萬七千七百四十七點六元。至上訴人抗辯系爭預壘樁工程未經上訴
    人估驗通過，無須付款云云，惟估驗僅係驗收之性質，上訴人既應依約給付報酬
    ，自不得以未經估驗而拒絕付款，所辯顯無可採。上訴人另主張依民法第四百九
    十四條規定，請求減少報酬，並依兩造工程契約第十八條第一款約定，主張扣除
    約定單價六倍之扣款，經扣減後被上訴人已無餘額可資請求云云，惟查民法第四
    百九十四條之減少報酬請求權，係因工作完成後有瑕疵而承攬人拒絕修補或瑕疵
    不能修補之情形，與本件係因上訴人指示不適當，致工作不能完成不同；又依兩
    造契約第十八條第一款約定，係指被上訴人使用之材料、位置、尺寸與規定不符
    時，且經上訴人檢定不符時，且經上訴人檢討後不必拆換或拆換有困難時，始得
    以扣款方式處理。本件被上訴人施作之預壘樁，係按圖施工，並無使用之材料、
    位置、尺寸，與規定不符之情形，與契約第十八條第一款所定得以六信扣款之要
    件不符，上訴人主張應依單價之六信扣減本件工程款，亦屬無據。惟查，ＯＫ＋
    三五八－ＯＫ＋三一七段之工程已經兩造決算清楚，業如前述，此部分既以變更
    設計及議價手續完成，則關於此段工程所施作之預壘樁工程款項自亦包括在內，
    顯然上訴人即不需再給付此段預壘樁之款項；至於ＯＫ＋四０四－ＯＫ＋三五八
    段工程之預壘樁雖未成樁，但此段工程兩造亦已協議由被上訴人以施作鋼板樁工
    法完成箱涵，且由被上訴人自行吸收成本，亦如前述，是關於此段工程之預壘樁
    款項，被上訴人既已支出並已順利完成箱涵工程，自應由上訴人給付，始符公平
    原則。而自ＯＫ＋四０四至ＯＫ＋三五八計四十六公尺，預壘樁為一百五十三支
    共長一千二百二十四公尺，每公尺七七九．一六元，計價九十五萬三千六百九十
    二元（元以下四捨五入），此部分預壘樁款項再加上包商利潤百分之九‧九九五
    二六，及營業稅百分之五，合計得請求已施作預壘樁之報酬為一百零九萬六千七
    百零一元。至ＯＫ三五八－ＯＫ＋三一七段之預壘樁既因兩造已為變更設計及議
    價方式完工，顯然包含預壘樁款在內，此部分預壘樁款被上訴人應不得再為請求
    給付。
五、綜據上述，本件被上訴人請求上訴人給付一百零九萬六千七百零一元及自起訴狀
    繕本送達翌日即八十六年四月二十六日起至清償日止，按年息百分之五計算之利
    息，洵屬正當，應予准許，逾此部分之請求為無據，不能准許。原審就上開應准
    許部分為上訴人敗訴判決，並無違誤，上訴意旨求予廢棄改判，非有理由，應予
    駁回。至上開不能准許部分，原審為上訴人敗訴之判決，自有未洽，上訴意旨指
    摘原判決此部分不當，求予廢棄改判，為有理由，應由本院連同假執行宣告部分
    予以廢棄，並駁回上訴人此部分在第一審之訴及假執行之聲請。兩造其餘攻擊防
    禦之方法，與判決之基礎不生影響，不予一一論述，附此敘明。
六、據上論結：本件上訴為一部有理由、一部無理由，合依民事訴訟法第四百四十九
    條第一項、第四百五十條、第七十九條但書判決如主文。
中      華      民      國    九十二    年      一      月      八      日
                                      臺灣高等法院高雄分院民事第五庭
~B1審判長法官  蔡明宛
~B2法      官  黃科瑜
~B3法      官  林健彥
右為正本係照原本作成。
不得上訴。
中      華      民      國    九十二    年      一      月      十      日
~B法院書記官  葉淑華


司法院資訊處製作；財團法人民間司法改革基金會備份。
